最　高　行　政　法　院　判　決　　　　　　　　　九十一年度判字第一二六六號
　　再 審原 告　甲○○
　　再 審被 告　財政部臺北市國稅局
　　代　表　人　張盛和
右當事人間因綜合所得稅事件，再審原告對本院中華民國八十八年六月十七日八十八
年判字第二六八五號判決提起再審之訴。本院判決如左：
　　主  文
再審之訴駁回。
再審訴訟費用由再審原告負擔。
　　事  實
緣再審原告民國（下同）七十九年度綜合所得稅結算申報，再審被告以其漏報取自國
防部中山科學研究院（下稱中科院）之薪資所得計新臺幣（下同）一九一、二七四元
，乃核定補徵稅額一一、二九四元。再審原告不服，申經復查結果，未准變更，循序
提起訴願、再訴願均遞遭駁回，提起行政訴訟，亦遭本院八十八年判字第二六八五號
判決（下稱原判決）駁回。遂以原判決有舊行政訴訟法第二十八條第一款、第七款、
第十款（即修正後行政訴訟法第二百七十三條第一項第一款、第九款及第十四款）及
行政訴訟法第二百七十三條第一項第十一款、第十三款再審事由，提起再審之訴，茲
摘兩造訴辯意旨如次：
再審原告起訴及補充理由略謂︰一、舊訴願法第二條：「本法所稱行政處分，謂中央
或地方機關基於職權，就特定具體事件所為發生公法上效果之單方行政行為。中央或
地方機關對於人民依法聲請之案件，於法定期限內應作為而不作為，致損害人民之權
利或利益者，視同行政處分。」明白的定義了「行政處分」之意旨，基於此立法意旨
，財政部及地方稅捐機關理應於五十五年中科院依動員戡亂臨時條款創立時，即應依
所得稅法之規定，強制向中科院非軍職員工課徵「品位加給、技術津貼」稅賦，方合
行政主管機關之正確行政行為。雖於六十八年因納稅義務人貪圖檢舉獎金檢舉，方匆
匆以（六八）台財稅三八五○一號函，以「如係、如屬」等關鍵詞授權中科院自行認
定「品位加給、技術加給」為合於所得稅法第四條第八款前段免納所得稅之研究補助
費外，復為配合兩位蔣故總統、歷任行政院長之國防武器自主研發政策，以獲得國防
實質嚇阻戰略能力，保障人民之生存、自由及尊嚴，更進一步在財政部所出版各年度
版所得稅法令彙編、稅捐稽徵法令彙編中，刻意隱去財政部（六八）台財稅三八五○
一號之積極作為，使全國人民、法學界、律師界及稅捐稽徵機關中、低階層官員皆不
知有此函示存在，監察院（八五）院台財字第二四五七號函調查意見即指出．．．且
桃園縣稅捐稽徵處大溪分處於八十年四月八日回覆檢舉納稅義務人，亦認為研究加給
及技術津貼係政府為獎勵科技人員科技研究之工作補助費（對人民公開表示），而北
區國稅局於八十二年四月十五日北區國稅三第八二○○七三○七號函，認「品位加給
、技術津貼」可否適用所得稅法第四條第八款亦有疑義（可知稅捐稽徵機關中、低階
公務員亦不知）；而在六十九年至八十三年以前亦從未對「品位加給、技術津貼」開
立核定稅額通知書或繳稅扣繳憑單，更使人民信賴中科院非軍職員工所領之「品位加
給、技術加給」為符於所得稅法第四條第八款前段免稅要件為免稅所得，而在中科院
對外招考員工時，更前仆後繼地投入中科院懷抱，竭盡心智為獲得國防實質嚇阻戰略
能力而努力研發，就舊訴願法第二條行政處分之定義來看，已構成有效的認可免稅行
政處分，蓋財政部至遲於六十八年已由檢舉舉發時，即應命稅捐稽徵機關依所得稅
法第九十五條、七十八條、八十條、八十三條之一查明起課為法定期限內之作為，不
能僅止於以台財稅三八五○一號函，匆匆函示授權備查了事，因從六十八年至八十三
年長達十四年之久，財政部於法定期限內應作為而不作為的行政處分，已損及人民（
中科院非軍職員工）依法節稅權（如增報撫養人數）、工作選擇權（選擇是否進入中
科院服務）、生涯規劃處置財產權，符合舊訴願法第二條第二項之規定視同為核可免
稅處分之要件，而桃園縣稅捐稽徵處大溪分處於八十年四月八日回覆檢舉人，亦認為
研究加給係政府為獎勵科技人員科技工作補助費，復又再度駁回檢舉人之檢舉，從而
中科院非軍職員工應享有「信賴保護原則」之適用。二、稅捐稽徵法第一條明定：「
財政部依本法或稅法所發布之解釋函令，對於據以申請之案件發生效力。但有利於納
稅義務人者，對於尚未核課確定之案件適用之。」是以財政部稅制委員會於七十九、
八十三、八十七年度所出版各年度所得稅法令彙編及八十六年稅捐稽徵法令彙編中，
其首揭財政部七十九年十月十八日台財稅第七九○七一四三三四號函、八十三年八月
三十一日台財稅第八三一六○七六六一號函、八十七年九月二十一日台財稅第八七一
九六五三六六號函、八十六年七月十一日第八六一○七○○六九號函各函示皆再三對
全國人民揭示：「本部及各權責機關在民國某年某月某日前發布所得稅釋示函令，凡
未編入該各年度版之所得稅法令彙編中，自民國七十九年十一月五日、八十三年十月
一日、八十六年八月一日、八十七年十月一日起，非經本部重行核定，一律不再援引
適用」，經再審原告詳查各該年度版之所得稅法令彙編，皆未列入財政部六十八台財
稅三八五○一號函、行政院八十四年台八十四財三七○○七號函，依上開各函示之意
旨，應為無效之函示，必經各權責機關重新核定後，始重新生效，就稅捐稽徵法第一
條之一之立法旨意，對據以申請案件發生效力，且為對納稅義務人有利者，應適用之
，故財政部（六八）台財稅三八五○一號函及行政院八十四年台八十四財三七○○七
號函對中科院非軍職人員無拘束力，政府機關施政最忌反覆無常，憲法層次的「禁反
言」原則，具有拘束立法、司法、行政三者之效力。三、所得稅法第四條第八款於五
十二年修訂公佈施行，稅捐稽徵機關理應於五十五年中科院創立時，據以主張中科院
非軍職人員所領「品位加給或技術加給」為應稅所得，方無瀆職行政疏失之責任發生
。卻遲至六十八年方在檢舉人檢舉下，才匆匆以（六八）台財稅三八五○一號函徵免
原則，以「如係、如屬」等關鍵詞授權中科院自行認定「品位加給、技術加給」為合
於所得稅法第四條第八款之免納所得稅之研究補助費，且行政院、國防部、中山科學
研究院基於國防武器自主研發政策需要，並未示知員工知悉財政部八十五年十二月五
日台財稅第八五一九二八○九一號函第三節引國防部八十五年十月九日珍琥字第二五
二六號之文。且財政部雖發文給國防部後，歷經十四載中，更進一步為配合歷任行政
院長的國防武器自主研發的政策，所增進公共利益實遠大於「品位加給或技術加給」
稅課利益，是以中科院非軍職人員之「品位加給及技術加給」的免稅權利是執行國家
基本國策所獲得的人民之其他自由與權利，合於憲法第二十二條及第二十三條，且與
促進產業升級條例同為合於租稅優惠獎勵原則之定義：「租稅優惠者在於具有相同負
擔能力，為誘導其某一特定行為，以違反量能原則創造租稅特權取得租稅利益」，是
以租稅優惠之憲法審查標準在於目的所獎勵誘導之行為與手段租稅特權間是否符合比
例原則，基於此原則（憲法第二十三條）及憲法第一百六十六條、第一百六十七條及
憲法增修條文第十條基本科學研究發展國策，即以誘導激發中科院非軍職人員自主防
衛武器的原創力，以最高行政裁量權核于「品位加給或技術加給」為免稅待遇，何況
就所得稅法第四條第八款前段、稅捐稽徵法第一條之一、第四十八條之三及舊訴願法
第二條的立法本意，及所得稅法令彙編、稅捐稽徵法令彙編首揭各函示之意旨下，中
科院員工及一般人民皆已相信其為「品位加給及技術津貼」實質免稅的既存法秩序之
存在，實已擁有「信賴保護原則」之適用；鈞院對中科院數百份判決理由書中，皆指
明「信賴保護原則」，係指人民信賴政府機關之決定，就其生活關係已有適當之安排
，應給予保護或給予合理補償而言。四、監察院在（八五）院台財字第二四五七號函
中，亦調查指出桃園縣稅捐稽徵處大溪分處於八十年四月八日回復檢舉納稅義務人，
亦認為研究加給係政府為獎勵科技人員研究工作之補助費，而北區國稅局於八十二年
四月十五日北區國稅三第八二○○七三○七號函認「品位加給及技術津貼可否適用所
得稅法第四條第八款，亦有疑義：：應採不溯及既往原則，明定自：」所以本案未納
稅，非可歸責於納稅義務人，又監察院分別於八十七年十一月二十日以（八七）院台
財字第八七二二○○五八○號、及十二月二十二日（八七）院台財字第八七二二○○
六五八號函亦表明對中科院非軍職員工之處置顯非公平，而係中科院及稅捐機關之行
政疏失所致，就桃園縣稅捐稽徵處大溪分處於八十年四月八日之函覆檢舉人之函，中
科院非軍職員工主觀上並無違章漏稅之故意，應享有「信賴保護原則」之適用。五、
李前總統於八十五年五月八日在中國國民黨中常會指責：「中科院之補稅問題，五年
前就已發生，有交代了很多次，但相關單位都沒果斷解決問題，到底是誰的錯，要徹
底去了解，如果是政府的錯，政府應該負責加以解決，錢應該由政府支出。」（八十
五年五月九日聯合報刊載）又於八十四年十月十二日在國軍軍事會議中裁示：「中科
院非軍職員工所領之品位加給及技術津貼所得稅追繳案，財稅單位對於法律之引用不
宜因時而異，以溯及既往方式追課亦有不妥，本案涉及人數眾多，波及層面甚廣，其
可能衍生相關之社會問題應予重視，希行政院相關單位重視，儘速妥善處理，以免影
響政府威信及當事人權益。」六、最高行政法院鍾曜唐院長於八十七年十月十二日工
商時報第四版刊出記者就中科院非軍職員工所得稅行政訴訟事件，接受訪問時建議應
由財政、國防兩部協商解決，由此可知本案所得稅追補繳案，錯不在員工。七、按中
科院於八十三年以前所開具之扣繳憑單上所添載之扣繳義務人為院長劉曙晞上將，但
中科院於八十五年二月十二日補寄已退休或現職員工有關「品位加給或技術津貼」之
扣繳憑單上所添記之扣繳義務人竟是已離職他調多時之前主計處長周和漢與陳榮讚兩
人，經查證兩人皆言中科院其時之主計處長吳俊勢少將皆未徵詢兩人之同意，即擅自
用其二人之名義補發此一有違法理之扣繳憑單，而具有調查偵搜權之稅捐機關，竟以
此不合法補發之扣繳憑單為補稅依據，實有違具有調查偵搜權之機關，不得以非法手
段所獲得之證據，為課人民以納稅義務之憑借的證據法則限制。試問如無扣繳憑單上
客觀平實之所得記載，則稅捐稽徵機關與納稅義務人之糾紛將永無寧日。而鈞院認為
不以扣繳憑單之有無作為課稅之唯一依據，亦有待商榷；而周和漢、陳榮讚與吳俊勢
等人以奉命行事為由，打國家賠償法，則屬另一大事。八、本案若經鈞院認定「品位
加給或技術津貼」為中科院非軍職員工之薪資所得，必定要補徵所得稅，則中科院非
軍職員工自五十五年成立至八十四年十二月底止，退休離職員工不少，即可向國防部
暨中科院請求補發全額退休金差額，將使國庫損失甚鉅，且對於去逝之員工其欠稅如
何處理，退休金之差額是否其家屬亦可要求追補，故本案應以憲法第十五條、第二十
二條、第二十三條、及所得稅法第四條第八款前段、第九十五條、第七十八條、第八
十條、第八十三條之一、稅捐稽徵法第一條之一、第四十八條之三、舊訴願法第二條
、第九條、所得稅法令彙編首揭三函、稅捐稽徵法令彙編首揭函示暨長達二十八年之
久實質免稅所成之既存法律秩序，以及「信賴保護原則」、「比例原則」等憲法層次
相一致之倫理價值觀之原則來審慎判決。九、中科院非軍職員工，非在爭取免稅之特
權，旨在維護法律之尊嚴，爭取公平合理的審判，再審原告於八十九年六月二十日知
悉監察院八十五年三月十五日（八五）院台財字第二四二九號糾正案，發覺漏未提及
八十年四月八日桃園縣稅捐稽徵處大溪分處之釋示對再審原告之有利事證，且鈞院亦
未審酌此一重要證物，是於法定期間內提起再審之訴。十一、原判決中亦提及，所謂
行政法上之信賴保護原則，一指：「人民因相信既存法之秩序，而安排其生活或處置
其財產，則不能因嗣後法規之制訂或修正，而使其遭受不能預見之損害，用以保護人
民之既得權益。此原則之適用，係在禁止新制定或修正法規有溯及既往之效力。」，
二指：「人民因信賴政府機關之決定，就其生活關係已有適當之安排，應給予保護或
給予合理補償而言。」而本案眾多原審心證中，對所謂「既存法之秩序」的認知，莫
不認為就稅捐處分，已有應納稅之既存事實，稅捐機關所為長久以來之不作為，並不
影響其效力；復就財政部六十八年台財稅字第三八五○一號函釋，並未就系爭依職級
按月定額發給之所得為應予免稅之承諾，自無信賴保護原則之適用。然再審原告，於
收受判決後又發現有顯然之新證據及法理，可推翻鈞院之判決。十二、稅捐稽徵法第
一條：「稅捐之稽徵，依本法之規定，本法未規定者，依其他有關法律之規定。」，
明白規定稅捐稽徵法未規定事項，適用其他有關之法律規定，而同法第三十八條：「
納稅義務人對稅捐稽徵機關之復查決定如有不服，得依法提起訴願及行政訴訟。」，
則訴願法為有關聯之法律，是以依舊訴願法第二條所定義之行政處分要件，則財政部
與被告稅捐稽徵機關再如何文過飾非或遁詞巧辯，亦不能改變已構成核可免稅處分之
既存事實。另依桃園縣稅捐稽徵處大溪分處於八十年四月八日駁回檢舉人之釋示足證
當時桃園縣稅捐稽徵處大溪分處，明確認定中科院非軍職員工所領之研究補助費為合
於所得稅法第四條第八款前段免稅規定為免稅所得，而駁回檢舉人之檢舉，因該稽徵
處並未就其檢舉而對中科院本身或非軍職員工，依稅捐稽徵法及所得稅法相關規定所
賦予之法定職權為調查核定，開立核定稅額通知書、繳款書與非軍職員工，命其為補
繳之行政行為，此可由監察院八十五年三月十五日所發佈之糾正案第三項甲事實第四
段所記述：「八十一年九月又有納稅義務人檢舉略以：『政府財政負擔沈重，中科院
給付非軍職人員所得有低報，造成課稅不公，請研究改進，以增裕稅收：』：」之實
情而將此檢舉獨立為第二次行政處分。因之斯時財政部及核課主管機關以其法定職權
，從五十五年至八十二年長達二十七年之久，所以對中科院非軍職員工所領「品位加
給、技術津貼」部分未以核定稅額通知書為應稅之補徵作為，就舊訴願法第二條行政
處分的定義而言，已構成核定免稅之既存法秩序。十三、行政程序法及裁判實務均支
持信賴保護原則之適用：依鈞院對中科院數千份判決書中對信賴保護原則定義如前揭
之心證，是鈞院亦已明確認定行政爭訟上有信賴保護保護原則之適用。復據八十八年
二月三日新公布之行政程序法第一一八條：「違法行政處分經撤銷後，溯及既往失其
效力。但為維護公益或為避免受益人財產上之損失，為撤銷之機關得另定失其效力之
日期。」等法條已將上述信賴保護原則，具體化規範。十四、系爭案件第一次獨立行
政處分生於六十八年，如財政部賦稅署八十八年一月十八日台稅一發第八八一八九五
八二一號書函所明載：「：肇始於六十八年由該院員工具名檢舉該院非軍職員工所領
取品位加給及技術加給未依法納稅：迭遭人檢舉：」之事實證據，證明本系爭案件係
由人民依所得稅法第一○三條檢舉，但財政部為配合獲得國防實質嚇阻戰略能力而有
台財稅三八五○一號函授權中科院自行認定之作為，並未於法定期間內滿足檢舉人領
取檢舉獎金的權利，復又損集中科院非軍職員工依法節稅權、工作選擇權、生涯規劃
財產處置權，以符合舊訴願法第二條、行政訴訟法第二百零一條行政處分之要件，構
成核可免稅行政處分；第二次獨立行政處分發生於八十年四月八日，桃園縣稅捐稽徵
處大溪分處以載明：「：研究加給係政府獎勵科技人員科技研究之工作補助費：」的
釋示公函，再度婉轉駁回檢舉人的檢舉，並以其法定職權不開立核定稅額通知書補徵
中科院所核發之研究補助，此一具有公法上效果之單方行政行為，則非僅止於默示免
稅而已，實系核課主管機關依其法定職權，確認系爭研究補助費屬所得稅法第四條第
八款前段為獎勵研究而有免稅之適用。如依據鈞院就「信賴保護」之意旨，則既存法
秩序與政府機關之決定，已因有權解釋機關所為之行政處分而確立，致中科院非軍職
員工相信此一既存法秩序，信賴此一政府機關決定，而安排其生活或處置財產，縱然
法令有所謂的追溯規定，但因已明確的禁止新制定或修正法規、命令有溯及既往之效
力，使人民更為不利，且再審原告無行政程序法第一一九條「信賴不值得保護」之情
事，再審原告爭執者為七十九年之所得稅，應有此信賴保護原則之適用，自不待言。
為此，請行言詞辯論，並命中科院參加訴訟，判決廢棄原判決、撤銷原處分及一再訴
願決定等語。
再審被告答辯意旨略謂︰一、按「左列各種所得，免納所得稅︰一、．．．八、中華
民國政府或外國政府，國際機構、教育、文化、科學研究機構、團體，或其他公私組
織，為獎勵進修、研究或參加科學或職業訓練而給與之獎學金及研究、考察補助費等
所得，免納所得稅。但受領之獎學金或補助費，如係為授與人提供勞務所取得之報酬
，不適用之。」「個人之綜合所得總額，以其全年左列各類所得合併計算之：：：第
三類：薪資所得：凡公、教、軍、警、公、私事業職工薪資及提供勞務者之所得，為
薪資所得：一、薪資所得之計算，以在職務上或工作上取得之各種薪資收入為所得額
。二、前項薪資包括：薪金、俸給、工資、津貼、歲費、獎金、紅利、各種補助費及
按月或按年分期給付之退休金或養老金。．．．」分別為行為時所得稅法第四條第八
款及第十四條第一項第三類所明定；又「稅捐之核課期間，依左列規定：一、依法應
由納稅義務人申報繳納之稅捐，已在規定期間內申報，且無故意以詐欺或其他不正當
方法逃漏稅捐者，其核課期間為五年。．．．在前項核課期間內，經另發現應徵之稅
捐者，仍應依法補徵或並予處罰，．．．」及「前條第一項核課期間之起算，依左列
規定：一、依法應由納稅義務人申報繳納之稅捐，已在規定期間內申報者，自申報日
起算。」亦為稅捐稽徵法第二十一條第一項第一款、第二項及第二十二條第一款所明
定。二、中科院之預算雖分別依計畫編列人事費支應其員工之各項給與，但實際上領
受「品位加給」或「技術津貼」之非軍職人員，無論配屬之單位或參與不同計畫，悉
依該院所訂「科技人員品位加給支給標準表」、「技術員薪給標準表」之等級，每月
按職級定額領取「品位加給」或「技術津貼」。該院與其聘僱人員之約定事項亦載明
所指薪給，除實物代金及眷補費外，包括全部給與，是以該院非軍職人員所領受之「
品位加給」或「技術津貼」，核屬其因提供勞務所取得之報酬。另財政部台灣省北區
國稅局於八十二年間曾派員前往該院現場瞭解結果，該院支付非軍職人員之「品位加
給」及「技術津貼」係採按月給付方式，並非按研究計畫個案給付，復經中科院八十
一年十一月三日八十一訓誠字第一六八七三號函致該局說明該院各類薪資扣繳所得稅
狀況：「本院於年度開始即訂有各項研究計畫，並按照研究計畫逐月實施。各項研究
計畫除一般經費外，為獎勵科技人員竭盡心智參與研發工作，另編列研發人員研究補
助費及技術津貼。為便利作業，研發人員研究補助費係採按月發放方式，再經由成本
歸戶手續，回歸計畫預算內（研究補助費採個案給付，必將增加人力及作業之負擔，
不符經濟效益）」等語，足見中科院給付非軍職員工之品位加給及技術津貼之所得，
屬經常性補助費給與，且按月按職級定額支給，依前揭規定乃屬應課稅之薪資所得，
又本件原核定發單補繳稅款，未逾稅捐稽徵法第二十一條所定核課期間，所稱基於信
賴利益不宜追溯補徵等節，殊無足採。三、又再審原告主張稅捐稽徵人員依所得稅法
第九十五條規定逐年至中科院查閱會計資料，對該研究補助費未予扣繳並未置喙，顯
證稅捐稽徵人員亦同意中科院將研究補助費認定為免稅範圍乙節，經查納稅義務人如
有所得稅法第十四條第一項各類所得，即應依同法第七十一條規定申報納稅，而所得
稅法第九十五條規定僅係為加強課稅資料之正確性，授予稽徵經關調查及督促扣繳義
務人對於扣繳報告之確實，尚不因稽徵機關未為調查或督促扣繳義務人，即認納稅義
務人就其取得之所得不負申報納稅義務，是再審原告指摘，顯屬誤會。四、至再審原
告主張各節，前經鈞院判決，已詳為審酌論駁在案，並無適用法規錯誤情形，再審原
告仍執前詞主張，難謂有理，其以原判決適用法規顯有錯誤之理由，提起再審之訴，
亦僅為再審原告對法律見解之歧異，要難符合舊行政訴訟法第二十八條第一款規定之
要件，所訴核無足採，請判決駁回其再審之訴等語。
　　理  由
按行政訴訟當事人，對本院之判決提起再審之訴，必須具有行政訴訟法第二百七十三
條第一項所列各款情形之一者，或該條第二項之情形始得為之，而該條第一項第一款
所謂適用法規顯有錯誤者，係指原判決所適用之法規與該案應適用之現行法規相違背
或與解釋判例有所牴觸者而言，至於法律上見解之歧異，再審原告對之縱有爭執，要
難謂為適用法規顯有錯誤，而據為再審之理由。同條項第九款所謂為判決基礎之證物
係偽造或變造者，應以宣告有罪之判決確定，或其刑事訴訟不能開始或繼續非因證據
不足者為限，始得提起再審之訴。同條項第十一款所謂為判決基礎之民事或刑事判決
及其他裁判或行政處分，依其後之確定裁判或行政處分已變更者，係指經確定判決採
為判決基礎之判決或行政處分因嗣後變更，影響原確定判決之結果者而言。同條項第
十三款所謂發見未經斟酌之證物或得使用該證物者，係指該項證物在前訴訟程序中即
已存在而當事人不知其存在，或雖知其存在而因故不能使用，現始發現或得使用者而
言，並以如經斟酌可受較有利益之裁判者為限。同條項第十四款所謂原判決就足以影
響於判決之重要證物漏末斟酌者，係指在前程序已經提出之證物，原判決未為調查，
或未就其調查之結果予以判斷，且該證據確足以影響原判決之結果者而言，若原判決
業於理由中說明其為不必要之證據，或不能為再審原告之利益採用者，則屬已加以斟
酌。本件原判決係以：「按中華民國政府或外國政府，國際機構、教育、文化、科學
研究機構、團體，或其他公私組織，為獎勵進修、研究或參加科學或職業訓練而給與
之獎學金及研究、考察補助費等所得，免納所得稅。但受領之獎學金或補助費，如係
為授與人提供勞務所取得之報酬，不適用之，為行為時所得稅法第四條第八款所規定
。又凡公、教、軍、警、公私事業職工薪資及提供勞務者之所得，為薪資所得，該項
所得之計算，以在職務上或工作上取得之各種薪資收入為所得額；前項薪資包括薪金
、俸給、工資、津貼、歲費、獎金、紅利、各種補助費及按月或按年分期給付之退休
金或養老金。但為雇主之目的，執行職務而支領之差旅費、日支費及加班費不超過規
定標準者，及依同法第四條規定免稅之項目，不在此限，復為同法第十四條第一項第
三類所明定。本件再審原告七十九年度綜合所得稅結算申報，再審被告初查以其漏報
取自中科院之薪資所得計一九一、二七四元，乃核定補徵稅額一一、二九四元。再審
原告不服，以系爭所得係研究補助費，且係按研究計劃個案給付，並非通案按職級按
月給付者，參照財政部六十八年十一月三十日台財稅第三八五○一號函釋，依行為時
所得稅法第四條第八款規定，應屬免稅所得云云。申經再審被告復查結果，以再審原
告為中科院非軍職員工，七十九年度領取自中科院薪資中之一九一、二七四元屬品位
加給，為其所不爭，而中科院之預算雖分別依計畫編列人事費支應員工之各項給與，
然領受品位加給或技術津貼之非軍職人員，無論配屬之單位或參與不同計畫，悉依該
院所訂「科技人員品位加給支給標準表」「技術員薪給標準表」之等級，每月按職級
定額領取品位加給或技術津貼。且中科院聘僱人員之約定事項亦載明薪給除實物代金
及眷補費外，包括全部給與，業經財政部台灣省北區國稅局所屬大溪稽徵所赴中科院
查閱資料瞭解無誤，並為中科院八十一年十一月三日八十一訓誠字第一六八七三號函
所明示，系爭品位加給自始即屬薪資所得，自應依法合併申報繳稅，原核定並無不合
，乃未准變更。再審原告猶不服，循序提起行政訴訟，主張：就中科院之命名、成立
背景及動機以及三十年來之研發成就，自有憲法第一百六十五條、第一百六十六條、
第一百六十七條所定勵措施引伸出之租稅優惠免稅規定之適用。所得稅法第四條第
八款但書牴觸憲法。中科院給予科技人才之品位加給或技術加給，不論發給之形式如
何，皆有上述憲法規定引伸出租稅優惠免稅規定之適用。而財政部（六十八）台財稅
第三八五○一號函，仍確定依上述租稅優惠予以免稅，中科院亦始終未開立扣繳憑單
，稽徵機關逐年審查該院預算亦未予置喙。信賴保護原則因而確定。嗣縱認原先之承
諾有更改必要，亦必採不溯既往原則。且依軍事審判法第三條規定，中科院之非軍職
員工視同現役軍人，其所得縱予取消免稅待遇，亦應準用軍人、同步實施，免予追繳
五年前所得，方為合理云云。惟查憲法規定提高從事教育、科學等工作者之待遇，並
不表示該項工作者其所得享有免稅之特權。再審原告指所得稅法第四條第八款但書之
規定違憲云云，要無可取。又本件中科院之預算雖分別依計畫編列人事費支應其員工
之各項給與，但實際上領受「品位加給」或「技術津貼」之非軍職人員，無論配屬之
單位或參與不同計畫，均依該院所訂「科技人員品位加給支給標準表」、「技術員薪
給標準表」之等級，每月按職級定額領取科技品位加給或技術津貼。且該院與其聘僱
人員之約定事項亦載明所指薪給，除實物代金及眷補費外，包括全部給與，其非軍職
人員所領受之科技品位加給或技術津貼，核屬因提供勞務所取得之報酬，應無行為時
所得稅法第四條第八款免納所得稅規定之適用。況財政部臺灣省北區國稅局於八十二
年間派員前往該中科院瞭解結果，其支付非軍職人員之科技品位加給及技術津貼確係
按月給付方式，復經中科院八十一年十一月三日（八一）訓誠字第一六八七三號函致
該局，說明該院各類薪資扣繳所得稅狀況：「本院於年度開始即訂有各項研究計畫，
並按照研究計畫逐月實施。各項研究計畫除一般經費外，為獎勵科技人員竭盡心智參
與研發工作，另編列研發人員研究補助費及技術津貼。為便利作業，研發人員研究補
助費係採按月發放方式，再經由成本歸戶手續，回歸計畫預算內（研究補助費採個案
給付，必將增加人力及作業之負擔，不符經濟效益）」等語。足見中科院給付非軍職
員工之品位加給及技術津貼之所得，屬經常性研究補助費給與，且依職級按月定額支
給，為提供勞務所取得之報酬，依行為時所得稅法第四條第八款但書及第十四條第一
項第三類之規定，核非屬免稅之所得。系爭應納稅款，既未逾稅捐稽徵法第二十一條
所定核課期間，再審被告依上開所得稅法規定、發單補徵稅款，核與租稅法定之原則
無違。又軍事審判法第三條第一、二款係指關於在軍事機關從事軍事工作之非軍職人
員，因犯軍法而應受軍法審判者而言，於本件應負公法上納稅義務之規定，無其適用
。至所稱信賴保護原則，係指人民信賴政府機關之決定，就其生活關係已有適當之安
排，應給予保護或給予合理補償而言。本件財政部（六十八）台財稅字第三八五○一
號函釋說明：「一、凡依職級按月定額發給者，應屬各該研究人員之薪資所得，應於
給付時應依法辦理扣繳，所得人並應於年度結算申報時合併申報課稅。二、如係按研
究計劃個案給付、並非通案按職級按月給付者，則為研究補助費，依法可免納所得稅
。三、如屬第一種情形，中科院以往未依法扣繳，所得人以往年度亦未申報納稅者，
應即請中科院轉知各所得人自行向稽徵機關補報並補繳應納稅款，可免予處罰，自六
十九年一月起，中科院應於給付時依法扣繳，所得人應於每年終後合併申報綜合所得
稅。．．．」並未就系爭依職級按月定額發給之所得為應予免稅之承諾，自無信賴保
護原則之適用。至中、小學教職員課外課輔所得應否追溯課稅，不在本件審理範圍內
，而再審被告依法課稅，自難謂有違平等原則。再審原告主張，本件補稅之對象，應
為中山科學研究院及國防部、行政院云云，並無法律依據，自不足採。」為由，判決
駁回再審原告在前訴訟程序之訴。核其所適用之法規與該案應適用之現行法規並無違
背，與解釋判例，亦無牴觸，並無所謂適用法規顯有錯誤之情形；再審原告所述各節
，均屬法律見解歧異之問題，並非原判決適用法規顯有錯誤。且再審原告並未舉證證
明有為判決基礎之證物係偽造或變造，已經宣告有罪之判決確定，或其刑事訴訟不能
開始或繼續非因證據不足之事實，則其空言主張，不足採信。又原判決依據調查證據
之結果而認定事實，並據以適用法律，均於理由欄詳為明，自無就足以影響於判決
之重要證物漏未斟酌之情事。另再審原告所舉桃國縣稅捐稽徵處大溪分處八十年四月
八日函並未明釋中科院非軍職員工所領之研究補助費為免稅所得之旨，縱經原判決所
審酌，亦不能為再審原告有利之認定。又查系爭所得並非免稅所得，依所得稅法第二
條及第七十一條第一項規定，應合併申報綜合所得稅之規定一直未變，再審原告又未
明確指出有何判決基礎之裁判或行政處分，依其後之確定裁判或行政處分已變更之情
形。從而再審原告主張原判決有行政訴訟法第二百七十三條第一項第一款、第九款、
第十一款、第十三款、第十四款之再審事由提起本件再審之訴，依前開說明，不能認
為有再審理由，應予駁回。本件事證已臻明確，已無行言詞辯論及命中科院參加訴訟
之必要，併予明。
據上論結，本件再審之訴為無理由，爰依行政訴訟法施行法第二條、第三條、行政訴
訟法第二百七十八條第二項、第九十八條第三項前段，判決如主文。
中　　華　　民　　國　　九十一　　　年　　　七　　　　月　　　十八　　　日
                    最 高 行 政 法 院  第 三 庭
                                審 判 長 法  官　　　葉　振　權
                                         法  官      鄭  淑  貞
                                         法  官　　　吳　錦　龍
                                         法  官　　　林　家　惠
                                         法  官　　　劉　鑫　楨
右  正  本  證  明  與  原  本  無  異
　　　　　　　　　　　　　　　　　　　　 法院書記官　莊　俊　亨
中　　華　　民　　國　　九十一　　　年　　　七　　　　月　　　十九　　　日
